台灣士林地方法院刑事判決　　　　　　　　　　　　　九十一年度自字第一三號
　　自　訴　人　聖虎事業有限公司
　　法定代理人　丙○○
　　被　　　告　甲○○
右列被告因侵占案件，經自訴人提起自訴，本院判決如左：
    主  文
甲○○無罪。
    理  由
一、本件自訴意旨略以：被告甲○○於民國九十年二月九日與自訴人聖虎事業有限公
    司訂約，自訴人將其所有車牌號碼Ｂ六─三七六號計程車以分期付款附條件買賣
    方式，以總價新台幣（下同）四十五萬元之金額售予被告，被告每月應支付二萬
    三千五百六十八元（每月分期款二萬零八元、行稅二千七百六十八元）予自訴人
    ，雙方並約定在全部分期價款付清前，被告雖得使用該車，該車之所有權仍歸屬
    於自訴人，被告不得抵押或出售，且該車之燃料費、牌照稅、保險費、服務費、
    保全費、違規罰單等概由被告負擔，自訴人乃於同日將車交予被告使用。詎被告
    竟自九十一年一月間起即未再繳交任何款項，且將該車遷移藏匿，致自訴人權益
    受損，因認被告涉有刑法第三百三十五條第一項及違反動產擔保交易法第三十八
    條之罪嫌云云。
二、本件自訴人指訴被告涉有右揭犯嫌，無非以被告積欠款項未付及迄未將汽車返還
    ，並提出台北市計程車客運業駕駛人自備車輛參與經營契約書、統一發票等件為
    論據。
三、然訊據被告堅決否認有何前揭犯行，辯稱：伊購得前述計程車後，翌日（即九十
    年二月十日）將之租予第三人乙○○，詎乙○○將車開走後未繳納租金，亦未返
    還該車，且下落不明，經伊於同年六月十日下午八時十五分許在台北市○○○路
    ○段、松山路交岔路口附近尋得該車，將之取回，惟同月十三日一早竟再度不翼
    而飛，因遍尋乙○○無著，且伊財務轉劣，無力支付，並無侵占故意等語。
四、按對於動產擔保交易之債務人，意圖不法之利益，將標的物遷移、出賣、出質、
    移轉、抵押或為其他處分，致生損害於債權人，動產擔保交易法第三十八條固定
    有處罰明文，然此種交易應分別依同法第十六條、第二十七條、第三十三條之規
    定訂立書面契約，始符合前述罪名之構成要件，此觀同法第五條前段之規定甚明
    。查本件被告於右揭時間以分期付價之方式，向自訴人購得前述汽車，雙方訂立
    台北市計程車客運業駕駛人自備車輛參與經營契約書，被告自九十一年一月間起
    即未再繳納任何款項，且迄未返還該車等節，固經被告供承在卷，並有自訴人所
    提台北市計程車客運業駕駛人自備車輛參與經營契約書及統一發票影本各乙件在
    卷可稽。然查，該駕駛人自備車輛參與經營契約書第五條記載：該車係向國瑞公
    司購置，以自訴人名義辦理附條件買賣分期付款等語，而非謂係被告以分期付價
    方式向自訴人購買該車，該契約書並非動產擔保交易法第二十七條所定之附條件
    買賣契約，充其量僅屬於民法上之分期付價買賣甚明。此外，兩造間已別無其他
    書面資料堪認係動產擔保交易法第二十七條所定之附條件買賣契約，已據自訴人
    坦承在卷，被告所為核與前述動產擔保交易法第三十八條所定之罪要件不符，自
    不得遽以該罪相繩。
五、再按，刑法上之侵占罪，須持有人變易其原來之持有意思而為不法所有之意思始
    能成立，如僅將持有物延不交還或有其他原因致一時未能交還，既缺乏主觀要件
    ，即難據以該罪相繩（最高法院六十八年台上字第三一四六號判例參照）。本件
    被告九十年二月九日購得該車後，一開始曾按期繳納費用，迄自九十一年一月間
    起始未再繳款，業據自訴人代表人丙○○陳述在卷，已難認被告有何侵占該車之
    犯行。又被告購得前述計程車後，旋將車租予乙○○，有營業小客車租賃合約書
    乙件在卷可按，而乙○○確屬下落不明，有加註「行蹤不明，家屬拒收」文字退
    回之本院送達回證二件可參，且被告因遍尋該計程車無著後，已於本院審理期間
    會同自訴人到警局報失竊乙情，亦為自訴人所不否認，被告所辯：該車租予乙○
    ○，如今乙○○下落不明，且遍尋該車無著，伊非故意不還車等語，堪予採信。
    參以，被告五年來先後向自訴人購車約五、六部，含本件標的物共只有二部有糾
    紛（自訴人就另一部汽車自訴被告侵占部分，已經本院九十一年自字第六一號以
    該車屬被告所有為由判決被告無罪在案）乙情，亦經自訴人供述在卷，被告一人
    不可能同時駕駛高達五、六部汽車，足認自訴人對於被告購車後，將交予或租予
    他人使用乙節應甚為明瞭，本件雖為分期付價買賣，但被告將車租予他人使用之
    行為，並未違反兩造間之約定，自不得僅以被告未繳款，亦未還車即遽認其有侵
    占之意圖。是本件純屬民事債務糾葛，自訴人宜循民事程序解決。
六、綜上所述，遍查全卷已無其他積極證據足資證明被告有自訴人所指摘之犯行，揆
    諸前揭說明，自應為被告無罪之諭知。
據上論斷，應依刑事訴訟法第三百四十三條、第三百零一條第一項，判決如主文。
中      華      民      國     九十一      年      十一    月     八    日
           台灣士林地方法院刑事第三庭
                                           法  官  姜  麗  香
右正本證明與原本無異。
如不服本判決，應於判決送達後十日內，向本院提出上訴狀。
                                           書記官  陳  玉  珍
中      華      民      國     九十一      年      十一    月    十一   日
